臺灣高等法院民事判決
109年度重上字第497號
上  訴  人  潘天龍  

訴訟代理人  廖涵樸律師
被 上訴 人  林豐儀  
            彰化商業銀行股份有限公司

上  一  人
法定代理人  凌忠嫄  
訴訟代理人  許家軒  
被 上訴 人  兆豐國際商業銀行股份有限公司

法定代理人  張兆順  
訴訟代理人  陳信文  
被 上訴 人  三信商業銀行股份有限公司

法定代理人  廖松岳  
訴訟代理人  洪國智  

上列當事人間第三人異議之訴事件，上訴人對於中華民國109年4
月17日臺灣新北地方法院108年度重訴字第768號第一審判決提起
上訴，本院於109年10月20日言詞辯論終結，判決如下：
    主      文
上訴駁回。
第二審訴訟費用由上訴人負擔。
    事實及理由
甲、程序方面：
    被上訴人林豐儀經合法通知未於言詞辯論期日到場，核無民
    事訴訟法第386條所列各款情形，爰依上訴人之聲請，就林
    豐儀部分由其一造辯論而為判決。
乙、實體方面：
一、上訴人主張：伊家族於民國75年6月30日簽訂分產合約書，
    伊所屬三房分得坐落新北市○○區○○段000地號（重測前新北
    市○○區○○○段○○○○段00000地號）土地（下稱系爭土地），嗣
    伊與訴外人即伊兄弟潘春生、潘欽陵共同出資，委由訴外人
    豪偉工程有限公司（下稱豪偉公司）在系爭土地上興建門牌
    號碼新北市○○區○○路000巷00○0號房屋（下稱系爭房屋），
    各取得系爭房屋所有權應有部分3分之1，因當時系爭土地之
    使用分區為農業用地，礙於修正前土地法第30條農地農有之
    規定，故將系爭房屋登記於當時具自耕農身分之潘春生名下
    ，然由兄弟3人分層各自獨立使用並繳納水電、房屋稅，伊
    亦居住並設籍該處迄今。被上訴人以潘春生積欠渠等債務向
    臺灣新北地方法院（下稱新北地院）以106年度司執字第777
    98號執行事件（下稱系爭執行事件）對系爭房屋強制執行，
    已影響伊所有權等情。爰依民法第767條第1項、強制執行法
    第15條規定，求為確認系爭房屋所有權應有部分3分之1為伊
    所有，及撤銷系爭執行事件對系爭房屋所有權超過3分之2所
    為強制執行程序之判決。    
二、被上訴人彰化商業銀行股份有限公司（下稱彰化銀行）、兆
    豐國際商業銀行股份有限公司（下稱兆豐銀行）、三信商業
    銀行股份有限公司（下稱三信銀行）則以：系爭房屋登記為
    潘春生所有，依民法第759條之1第1項規定推定其為真正權
    利人；上訴人未舉證共同出資興建系爭房屋，無從證明其為
    系爭房屋共有人；縱上訴人主張借名登記之情為真，僅能於
    終止借名登記之法律關係後，請求潘春生移轉系爭房屋所有
    權應有部分，而上開債權並無法排除強制執行，上訴人不得
    撤銷系爭執行事件對系爭房屋之執行程序等語，資為抗辯。
     
三、被上訴人林豐儀未於本院準備程序及言詞辯論期日到場，亦
    未為任何聲明或陳述。
四、原審判決上訴人全部敗訴，上訴人不服，提起上訴，其聲明
    ：㈠原判決廢棄。㈡確認上訴人就坐落新北市○○區○○段000地
    號土地上建號新北市○○區○○段0000號建物（門牌號碼新北市
    ○○區○○路000巷00○0號）所有權應有部分3分之1存在。㈢臺灣
    新北地方法院106年度司執字第77798號清償票款強制執行事
    件，就建號新北市○○區○○段0000號建物（門牌號碼新北市○○
    區○○路000巷00○0號）所為之強制執行程序於超過所有權應
    有部分3分之2部分應予撤銷。彰化銀行、兆豐銀行、三信銀
    行均答辯聲明：上訴駁回。　
五、下列事項為兩造所不爭執，應可信為真實（見本院卷第89頁
    ）：
　㈠上訴人與潘春生、潘欽陵為兄弟，系爭土地於潘氏家族於75 
    年6月30日分產時分歸上訴人與潘春生、潘欽陵取得，並於7
    6年7月13日登記為潘春生所有。
  ㈡系爭房屋於77年8月5日建築完成，於78年3月1日辦理建物所 
    有權第1次登記為潘春生所有，係3層樓鋼筋混凝土造農舍。
  ㈢被上訴人以潘春生積欠債務為由，對潘春生聲請強制執行， 
    經執行法院以系爭執行事件（106年度司執字第77798號）受
     理，並查封、拍賣系爭房屋。 　　
六、兩造之爭點如下：
　㈠上訴人主張系爭房屋為其與潘春生、潘欽陵3人共有，請求
    確認就系爭房屋所有權應有部分3分之1存在，是否有理？
  ㈡上訴人請求撤銷系爭執行事件就系爭房屋所有權超過應有部
    分3分之2之執行程序，是否有據？ 　　
七、茲就兩造之爭點，說明本院之判斷如下：
  ㈠上訴人主張系爭房屋為其與潘春生、潘欽陵3人共有，請求確
    認系爭房屋所有權應有部分3分之1存在，並無理由：
  ⒈上訴人主張伊為系爭房屋共有人，為被上訴人所否認，則系
    爭房屋所有權之權利歸屬不明確，致上訴人在法律上之地位
    及權利有不安之狀態存在，此種狀態得以確認判決予以除去
    ，上訴人提起本件確認之訴，有即受確認判決之法律上利益
    ，應先敘明。
　⒉按不動產物權，依法律行為而取得、設定、喪失及變更者，
    非經登記，不生效力，民法第758條第1項定有明文。我國民
    法就不動產物權採登記要件主義，除法律另有規定外，不動
    產物權之有無，全依土地或建物登記簿登載之狀態為準。又
    稱「借名登記」者，謂當事人約定一方將自己之財產以他方
    名義登記，而仍由自己管理、使用、處分，他方允就該財產
    為出名登記之契約，其成立側重於借名人與出名人間之信任
    關係，在性質上應與委任契約同視，倘其內容不違反強制、
    禁止規定或公序良俗，應賦予無名契約之法律上效力，並類
    推適用民法委任之相關規定。是借名人有將該財產所有權移
    轉予出名人之意思表示，出名人亦有同意該財產所有權移轉
    於己之意思表示，並依法完成所有權移轉登記手續者，出名
    人即取得該財產之所有權，僅出名人基於其與借名人間之內
    部關係（即借名登記契約），對於借名人負契約約定之義務
    ，及於借名登記契約終止時，負將借名登記之物返還予借名
    人之給付義務。
　⒊經查：系爭房屋既登記為潘春生所有，上訴人與潘欽陵即非
    系爭房屋之所有權人。上訴人主張其與潘春生、潘欽陵在系
    爭土地上共同出資興建系爭房屋，礙於修正前土地法第30條
    農地農有之規定，故將系爭房屋登記於當時具自耕農身分之
    潘春生名下，然由兄弟3人分層各自獨立使用，伊亦居住並
    設籍該處迄今，並各自繳納水電、房屋稅等情，即令非虛，
    充其量僅能認上訴人與潘欽陵將原始出資興建取得系爭房屋
    所有權應有部分借名登記於潘春生名下，並由潘春生將系爭
    房屋第1層及第3層分別無償提供潘欽陵、上訴人使用，潘春
    生仍取得系爭房屋所有權全部，僅對於潘欽陵、上訴人負有
    於借名登記契約終止時，將系爭房屋所有權應有部分各3分
    之1返還予潘欽陵及上訴人之給付義務，在潘春生履行此一
    給付義務，將系爭房屋所有權應有部分移轉登記予潘欽陵及
    上訴人前，系爭房屋仍為潘春生所有，潘欽陵及上訴人僅有
    請求潘春生返還系爭房屋所有權之債權，尚難認其已因共同
    出資興建而為系爭房屋之共有人，並各取得系爭房屋所有權
    應有部分3分之1。是上訴人主張系爭房屋為其與潘春生、潘
    欽陵3人共有，請求確認就系爭房屋所有權應有部分3分之1
    存在，難謂有據。
  ㈡上訴人請求撤銷系爭執行事件就系爭房屋所為之執行程序，
    於超過系爭房屋所有權3分之2部分，亦無理由：　　
　⒈按強制執行法第15條規定之第三人異議之訴，所謂第三人（
    即該異議之訴之原告）就執行標的物有足以排除強制執行之
    權利者，係指對於執行標的物有所有權、典權、留置權、質
    權存在情形之一者而言。若為執行標的之不動產係登記於執
    行債務人名下所有，縱令該第三人（原告）與執行債務人間
    有借名登記或信託登記之情形，亦僅得依借名登記或信託登
    記關係，享有請求執行債務人返還該不動產所有權之債權而
    已，系爭為執行標的之不動產所有權人既為執行債務人，原
    告即無足以排除強制執行之權利（最高法院68年台上字第31
    90號判例參照）。
　⒉查本件為執行標的之不動產即系爭房屋並非登記上訴人名義
    ，為兩造所不爭執，上訴人自承與執行債務人即潘春生間就
    系爭房屋所有權應有部分係借名登記之情形（見本院卷第15
    1頁），僅享有依借名登記關係，得請求執行債務人潘春生
    返還系爭房屋所有權應有部分之債權而已，系爭房屋所有權
    人既為執行債務人潘春生，上訴人自無足以排除強制執行之
    權利。故上訴人依強制執行法第15條規定，請求撤銷系爭執
    行事件對系爭房屋所有權應有部分3分之2強制執行程序，為
    無理由，不應准許。
八、綜上所述，上訴人依民法第767條第1項規定，請求確認系爭
    房屋所有權應有部分3分之1為其所有，並本於強制執行法第
    15條規定，請求撤銷系爭執行事件對系爭房屋所有權應有部
    分2/3之強制執行程序，均為無理由，不應准許。原審為上
    訴人敗訴之判決，並無不合。上訴意旨指摘原判決不當，聲
    明廢棄改判，為無理由，應駁回其上訴。並依民事訴訟法第
    78條規定，為訴訟費用負擔之判決。　
九、本件事證已臻明確，兩造其餘之攻擊或防禦方法及所用之證
    據，經本院斟酌後，認為均不足以影響本判決之結果，爰不
    逐一論列，附此敘明。
丙、據上論結，本件上訴為無理由，爰判決如主文。　　　
中　　華　　民　　國　　109 　年　　11　　月　　3 　　日
                  民事第二十四庭
                        審判長法  官  胡宏文
                              法  官  陳心婷
                              法  官  陳筱蓉
正本係照原本作成。
如不服本判決，應於收受送達後20日內向本院提出上訴書狀，其
未表明上訴理由者，應於提出上訴後20日內向本院補提理由書狀
（均須按他造當事人之人數附繕本）上訴時應提出委任律師或具
有律師資格之人之委任狀；委任有律師資格者，另應附具律師資
格證書及釋明委任人與受任人有民事訴訟法第466條之1第1項但
書或第2項（詳附註）所定關係之釋明文書影本。如委任律師提
起上訴者，應一併繳納上訴審裁判費。
中　　華　　民　　國　　109 　年　　11　　月　　3 　　日
　　　　　　　　　　　　　    書記官  賴以真
附註：
民事訴訟法第466條之1（第1項、第2項）：
對於第二審判決上訴，上訴人應委任律師為訴訟代理人。但上訴
人或其法定代理人具有律師資格者，不在此限。
上訴人之配偶、三親等內之血親、二親等內之姻親，或上訴人為
法人、中央或地方機關時，其所屬專任人員具有律師資格並經法
院認為適當者，亦得為第三審訴訟代理人。